臺灣雲林地方法院刑事判決　　　　　　　　　　　　　九十二年度訴字第六二九號
　　公　訴　人　臺灣雲林地方法院檢察署檢察官
　　被　　　告　甲○○
　　指定辯護人　公設辯護人　丙○○
右列被告因偽造文書等案件，經檢察官提起公訴（九十一年度調偵字第三三號），本
院判決如左：
    主      文
甲○○連續行使偽造私文書，足以生損害於他人，處有期徒刑拾月。
    事      實
一、甲○○明知其於民國八十六年間，經濟狀況不佳，以其名義自任互助會首，邀同
    丁○、翁碧娥（即己○○○）、戊○○、庚○○、張憲輝、黃雪等三十一名會員
    參加互助會，而互助會會期自八十六年三月十五日起，自八十八年十月十五日止
    ，共計三十二會，每會新臺幣（下同）二萬元，每月一期，每期於每月十五日晚
    上八時，在會首甲○○位於雲林縣大埤鄉○○村○鄰○○路三十八號住處競標、
    開標，採內標制，會款應於每次開標後三日內收齊。甲○○利用會員多未親自到
    場投標之機會，於第二會即八十六年四月十五日起，竟意圖為自己不法之所有及
    偽造文書之概括犯意，至第二十九會即八十八年七月十五日止的其中六個會，以
    不明金額，偽造競標標單（未扣押）及被冒標人署押，冒用不詳活會會員名義投
    標，並於得標後，丟棄偽填標單，足生損害於各該會員，得標後，向其他會員謊
    稱係各該等會員自行投標，向當期被冒標會員則謊稱其他會員得標，使各活會之
    會員陷於錯誤，將會款交付於甲○○。嗣於第三十會即八十八年八月十五日晚上
    ，甲○○及其媳婦謝鳳英，與活會會員廖合通夫婦、戊○○、丁○配偶陳黃蔥、
    黃雪、阿銀，前往競標時，應祗餘三會活會，竟有六紙標單競標。經協調後，當
    晚開標二次，由廖合通及「阿銀」得標。第三十一會（最末會）改在翁碧娥住處
    開標，由會員「秀松（即陳吳松）」得標，惟尚有丁○、翁碧娥、戊○○、庚○○、黃雪及張憲輝等六會活會，造成渠等受有不詳金額之會款損失。甲○○冒
    標後已償還部分會款，但尚積欠如附表所示之會款。
二、案經丁○、翁碧娥、戊○○、庚○○訴由雲林縣警察局斗南分局報請臺灣雲林地
    方法院檢察署檢察官偵查起訴。
    理      由
一、訊據被告甲○○供承其於右揭時地自任會首招集互助會，及互助會約定內容等情
    ，惟矢口否認有何犯行。辯稱：其有積欠丁○、翁碧娥、戊○○、庚○○及黃雪
    等人金錢，但不記得實際數額，也沒有冒標云云（見本院卷十七、十八頁）。惟
    查：
  (一)被告籌組互助會及其約定內容，並各會員簽寫標單競標，事後由被告告知在場會
    員何人最高標得標，會員並於約定時間內繳交會款等事實，業據告訴人戊○○（
    見警卷三頁背面，偵卷(一)六頁）、翁碧娥（見警卷五頁背面，他字卷三頁背面）
    及丁○（見警卷七頁背面）證述甚詳，並有互助會員名單在卷可參（見警卷九頁
    ，偵卷(一)三十頁，調偵卷二四、二五頁）。是以，被告有召集互助會之事實，堪
    可認定。
  (二)告訴人戊○○於檢察官訊問時指稱：八十八年八月十五日，才知道活會應剩下三
    個到期，卻尚有六個人要標。八十八年八月十五日當天我去甲○○家及丁○的太
    太，另甲○○媳婦乙○○及另媳婦，而甲○○、綽號「阿銀」、「廖合通」均在
    場，原本應只剩三會，卻是有六張會單要投標，我先要阻止，並問何以有六個人
    要投標，甲○○及他媳婦「鳳英」均說要借標，但沒有說借何人名義投標，結果
    開二會去標，結果「阿銀」、「廖合通」標到。（問：八十八年九月十五日到何
    處投標？）去己○○○家投標，結果「秀松」標到，在場有甲○○、秀松、己○○○、丁○四人在場等語（見偵卷(一)七頁），經核與告訴人翁碧娥於偵訊時指稱
    ：八十八年八月十五日，才知道活會應剩下三個到期，卻尚有六個人要標（見偵
    卷(一)七頁），及告訴人丁○於警訊及檢察官訊問時供稱：最後一期競標會時，還
    有數名被害人一同前往標會，因只剩最後一期之互助會，竟然有三名還是未競標
    的活會，觀看會首名冊才知我及其他三人，早就被甲○○以我們名義偷標取款等
    語相符（見警卷七頁背面）。由此可見，以被告為首之互助會，含會首本應開標
    三十二次，惟至第三十會時，到場之活會會員有告訴人丁○、案外人「阿銀」及
    「廖合通」（按：廖林雪以其夫廖合通之名參加互助會，見調偵卷三五頁）等三
    人，卻有六紙標單。是以，在第三十會時，活會會員未必全部出席，但至多僅有
    三紙標單。該次投標時，竟有六紙標單。顯見，被告在第二會起，至第二十九會
    間，確有未得活會會員同意，而冒名投標之行為，甚為明確。此外，因被告招集
    之互助會，會員非每次都出席。是被告僅需在開標前，確定其中一位活會會員未
    到現場，即可冒用該位活會會員投標。若該被冒用之活會會員嗣後再參與投標時
    ，被告無需告知其曾得標，只須讓該位會員繼續投標，被告嗣後再逕行更改遭冒
    標之會員即可。準此，被告在第二會起，至第二十九會間，未必冒用丁○、翁碧
    娥、戊○○、庚○○、張憲輝及黃雪等人名義投標，但因時間相隔已久，及會員
    沒有紀錄每次得標者及金額之習慣，故無法確定被告究竟係冒用何位活會名義投
    標。另告訴人戊○○等人於警訊或檢察官訊問時，均陳稱：第二十九會即八十八
    年八月十五日云云。惟八十八年八月十五日係第三十會，而非第二十九會，告訴
    人戊○○等人之此部分陳述，應係記憶模糊所致，惟不影響本院前揭認定，併此
    說明。
  (三)又被告年六十七歲（二十六年一月二十五日生），小學畢業學歷，其簽名誠屬工
    整等情，有法務部戶役政連結作業系統及歷次準備程序筆錄在卷可稽（見本院卷
    十八、二十、四七、五三、六十頁）。是以，其有能力自行書寫會員名冊、標單
    及金額，無須假手他人，應可認定。被告於本院辯稱：其不識字云云，屬飾責之
    詞，不足採信。
  (四)本件事證明確，被告犯行，堪以認定。
二、按互助會之標單，係以白紙書寫會員之簽名及標息金額，依民間互助會之約定，
    此乃表示會員以多少利息標取會款之意思，為參與競標互助會會款之用意證明，
    故本件標單應屬刑法第二百二十條第一項之準私文書。則核被告所為，係犯刑法
    第二百十六條、第二百十條行使偽造私文書罪、第三百三十九條第一項詐欺取財
    罪。被告偽造署押之行為為偽造私文書之部分行為，偽造私文書之低度行為為行
    使偽造私文書之高度行為所吸收，均不另論罪。被告先後六次行使偽造私文書及
    詐欺之犯行，時間緊接，觸犯犯罪構成要件相同之罪名，顯分係基於概括犯意而
    為，應依連續犯規定分別論以一罪，並均加重其刑。被告於各該會次詐騙數活會
    會員會款，係一行為觸犯數罪名，為想像競合犯，應從一重論以一詐欺取財罪。
    被告行使偽造私文書之目的係在詐騙會款，其所犯上述二罪間，有方法結果之牽
    連關係，為牽連犯，應從一重論以行使偽造私文書罪。爰審酌被告犯後矢口否認
    犯行，至今仍未償還全部會款，僅以土地抵償積欠其近親張憲輝之債務（見本院
    卷十八頁），忽略其他與被告非親非故之活會會員，造成告訴人莫大痛苦，及在
    審理程序中，迴避關鍵問題，暨自偵查階段，屢次藉口和解，拖延訴訟程序，惡
    性不淺，惟念及被告前無犯罪紀錄等一切情狀，量處如主文所示刑。至於偽造之
    標單，已遭被告丟棄，可認其上偽造之署押亦均已滅失，爰不另為沒收之諭知。
三、公訴意旨另以：被告甲○○明知其於八十六年間，經濟週轉業已發生財務因難，
    竟意圖為自己不法之所有及偽造文書之概括犯意，以甲○○名義自任互助會首，
    並邀同丁○、翁碧娥（即己○○○）、戊○○、庚○○、張憲輝、黃雪等三十一
    名會員參加其互助會，而互助會會期自八十六年三月十五日起，自八十八年十月
    十五日止，會員含會首共計三十二會，每會二萬元，每月一期，每期於每月十五
    日晚上八時，在會首甲○○住居地雲林縣大埤鄉○○村○鄰○○路三十八號競標
    、開標，採內標制，而該會繳納會款收齊時間，應於每月三日內收齊，之後，甲○○利用不詳姓名之人偽造「孫紅」姓名，並偽填編號二十五「孫紅」名義之上
    開互助會會單一紙，並佯向丁○詐稱：互助會名單編號二十五「孫紅」及會單上
    會員均有參加該互助會等語，再交付一紙互助會全體會員之會單予丁○受領，致
    丁○不疑有他而陷入錯誤，參加其招攬互助會，並造成足生損害於孫紅之權益。
    因認被告尚涉犯刑法第三百三十九條第一項、第二百十六條及第二百十條等罪云
    云。經查：
  (一)告訴人翁碧娥於檢察官訊問時指稱：名冊有「孫紅」是偽造的，而另張有「己○○○」的名字才是我有跟的會，而「孫紅」那張是丁○提出來的等語（見調偵卷
    二二頁背面），並有告訴人丁○提出之會員名單一紙在卷可稽（見調偵卷二四頁
    ）。然觀之告訴人丁○提出之該紙會員名單，經與告訴人翁碧娥提出之會員名單
    （見調偵卷二五頁）相互比對，發現丁○提出之名單，有關「阿仁」、「孫紅」
    部分，在翁碧娥提出之會員名單上，則記載為「阿銀」及「翁碧娥」。但「阿仁
    」與「阿銀」之台語發音類似，且「阿銀」於最末會得標。可見，「阿銀」確實
    參與互助會。是被告就「阿仁」部分，應非虛列會員。另孫紅固於警訊供稱：沒
    有參加甲○○為首的互助會等語（見調偵卷三一頁）。然參以被告於檢察官訊問
    時供稱：（問：丁○提出有「孫紅」的會員名冊，是你提供丁○的？）（提示）
    是的，八十六年三月間我拿給他的。（問：你給己○○○的會單為何沒有「孫紅
    」？）孫紅本來要跟會，後來不要跟會，我才在翁碧娥會單上寫「翁碧娥等語（
    見調偵卷二二頁背面、二三頁）。可見，被告應係先將記有「孫紅」及「阿仁」
    之會員名冊交付告訴人丁○，事後再交付記有「翁碧娥」及「阿銀」之會員名冊
    予翁碧娥。至於為何丁○提出之會員名冊與翁碧娥有異，可能是被告事後更改會
    員，或諧音記載錯誤，抑或事後孫紅不願加入互助會，而由翁碧娥取代等等。依
    此，「阿銀」既然有參加互助會，且已得標，而孫紅也確有其人，難認被告在招
    集互助會之初，即有以詐欺犯意，虛列會員名冊，詐騙告訴人丁○參加互助會，
    進而詐取會款之情。本件被告詐欺及偽造文書犯意之起點，應始於被告見互助會
    會員未每次都均場競標、開標，復因經濟狀況不佳，始決意於第二會後，冒用活
    會會員名義，以遂其詐騙之犯行無疑。公訴意旨認被告詐欺及偽造文書之犯意係
    起源於招集互助會之始，應有誤會。
  (二)次按刑法第二百十條之偽造文書罪，指無制作權不法制作者而言，若自己之文書
    ，縱有不實之記載，要難構成本條之罪。最高法院四十七年台上字第三六五、二
    二六號判例可資參照。本件被告所書之會員名單，係本於會首名義，即為有權制
    作之文書，縱有虛妄，亦不能成立該條之罪；況孫紅確有其人，告訴人丁○提出
    之會員名單，與告訴人翁碧娥所提出之有異，其可能性已如前述。本院尚難僅以
    兩份會員名單內容不同，即認被告有何行使偽造私文書之犯行，惟此部分與論罪
    科刑部分，有連續犯之裁判上一罪關係，爰不另為無罪諭知。
據上論斷，應依刑事訴訟法第二百九十九條第一項前段，刑法第五十六條、第二百十
六條、第二百二十條第一項、第二百十條、第三百三十九條第一項、第五十五條，罰
金罰鍰提高標準條例第一條前段，判決如主文。
中      華      民      國      九十三      年     九     月    三十    日
                                        臺灣雲林地方法院刑事第二庭
                                            審判長法  官  林  輝  煌
                                                  法  官  李  明  鴻
                                                  法  官  柯  志  民
右正本證明與原本無異。
如不服本判決，應於判決送達後十日內向本院提出上訴狀( 應附繕本 )。
                                                  書記官  魏  輝  碩
中      華      民      國      九十三      年     九     月    三十    日
附表：
┌───┬───────┬───────────────────────┐
│編  號│   姓    名   │       尚        欠        金        額       │
├───┼───────┼───────────────────────┤
│  01  │   翁 碧 娥   │  四十餘萬元（見偵卷(一)二七頁背面）            │
├───┼───────┼───────────────────────┤
│  02  │   丁    ○   │  三十萬元（見偵卷(一)二九頁背面）              │
├───┼───────┼───────────────────────┤
│  03  │   戊 ○ ○   │  二十五萬餘元（見偵卷(一)二八頁）              │
├───┼───────┼───────────────────────┤
│  04  │   庚 ○ ○   │  三十萬元（見調偵卷二九頁背面）              │
├───┼───────┼───────────────────────┤
│  05  │   黃    雪   │  十四萬元（見調偵卷三十頁背面）              │
├───┼───────┼───────────────────────┤
│  06  │   張 憲 輝   │  購地抵銷方式償還完畢（見調偵卷三二頁）      │
└───┴───────┴───────────────────────┘
附錄法條：
刑法第二百一十條
偽造、變造私文書，足以生損害於公眾或他人者，處五年以下有期徒刑。
刑法第二百一十六條
行使第二百十條至第二百十五條之文書者，依偽造、變造文書或登載不實事項或使登
載不實事項之規定處斷。
刑法第三百三十九條
意圖為自己或第三人不法之所有，以詐術使人將本人或第三人之物交付者，處五年以
下有期徒刑、拘役或科或併科一千元以下罰金。
以前項方法得財產上不法之利益或使第三人得之者，亦同。
前二項之未遂犯罰之。
